【裁判字號】    89,上易,1145
【裁判日期】    890623
【裁判案由】    詐欺等
【裁判全文】
臺灣高等法院刑事判決                          八十九年度上易字第一一四五號
    上  訴  人  臺灣板橋地方法院檢察署檢察官
    被      告  甲○○
    選任辯護人  張義祖
右上訴人因被告詐欺案件，不服臺灣板橋地方法院八十八年度易字第一八七號，中華
民國八十九年二月十一日第一審判決（起訴案號：臺灣板橋地方法院檢察署八十七年
度偵字第二三七四五號、第二○一四七號）提起上訴，本院判決如左：
    主  文
上訴駁回。
    事  實
一、公訴意旨略以：被告甲○○於民國八十三年九月五日，在台北縣三重市○○○路
    二八巷十二號三樓，召募每會新臺幣（下同）二萬元之互助會，約定期間自八十
    三年九月五日起至八十五年十一月五日止，會首連同會員共計三十一會（下稱第
    一會），邀請告訴人丙○○參加，使丙○○信以為真而參加二會。被告甲○○於
    八十四年，明知有二會死會會員倒會不繳會款，已週轉困難，無法將互助會開標
    之會款收齊交予得標之會員，竟仍故意隱瞞該事實，並意圖為自己不法之所有，
    繼續向丙○○騙取每月之會款，至八十五年十一月五日尾會，丙○○欲向被告甲○○收取會款一百零八萬元，被告甲○○竟即僅簽發遠期支票二紙予丙○○，嗣
    支票屆期又告知暫勿提示。因被告甲○○於八十四年十二月二十日另在台北縣三
    重市○○○路二四號召募每會二萬元之互助會，約定期間自八十四年十二月二十
    日起至八十七年六月二十日，會員連同會首共三十六人（下稱第二會），告訴人
    丙○○與乙○○各參加三會及一會，惟被告甲○○於召募互助會時，經濟情況早
    已不佳，前一互助會復遭人倒會，始思以會養會，即告知丙○○可自二十日之互
    助會內扣除每月應繳交之會款，惟其時被告甲○○除需負擔自己之互助會外，尚
    須負擔丙○○三會之互助會會款及其他倒會會員之會款，明知已週轉困難，無法
    將互助會開標之會款收齊交予得標之會員，竟仍故意隱瞞該事實，並意圖為自己
    不法之所有，繼續向乙○○等會員騙取每月之會款。嗣至八十六年四月廿日，被
    告甲○○始召集會員表示無法維持互助會宣告倒會，至此告訴人乙○○及丙○○
    等會員始悉受騙，因認被告甲○○涉有刑法第三百三十九條第一項之詐欺取財罪
    嫌。
二、按犯罪事實應依證據認定之，無證據不得推定其犯罪事實，刑事訴訟法第一百五
    十四條定有明文。又告訴人之指訴，係以使被告受刑事訴追為目的，是其陳述是
    否與事實相符，仍應調查其他證據以資審認。再刑法第三百三十九條第一項詐欺
    罪之成立，以意圖為自己或第三人不法所有，以詐術使人將本人或第三人之物交
    付為要件。所謂以詐術使人交付，必須被詐欺人因其詐術而陷於錯誤，若其所用
    方法，不能認為詐術，亦不致使人陷於錯誤，即不構成該罪，最高法院分別著有
    五十二年度臺上字第一三○○號及四十六年度臺上字第二六○號判例。是以債務
    人於債之關係成立後，如有債務不履行之情形，在一般社會經驗上可能之原因甚
    多，縱令出於惡意而有遲延給付或不為給付之情事，苟無足以證明其債之關係發
    生時自始故意藉此從事財產犯罪之積極證據，仍不得僅以債信違反之客觀事態，
    推定債務人自始有詐欺取財之犯意。
三、公訴人認被告涉犯刑法第三百三十九條第一項之詐欺取財罪嫌，無非係以被告坦
    承於前揭時地向告訴人丙○○、乙○○召募互助會，嗣會員倒會，無法支付會款
    予丙○○及二十日之互助會即第二會至八十六年四月間停會等事實不諱。又被告
    坦承遭部分會員倒會，復積欠會員債務，且需按月繳交貸款，其自當儘早評估自
    身有無繼續維持互助會之能力，並應將此情況告知丙○○及乙○○等會員，而非
    以會養會並繼續對各會員收取會款，則被告顯然有隱瞞會員倒會之事實，而對告
    訴人等會員收取會款，難認未施用詐術等情，資為論據。訊據被告甲○○固供承
    有公訴人所指之前揭召集互助會、未交付一百零八萬元會款與丙○○以及第二會
    於八十六年四月間宣布停會等事實，惟堅決否認有何詐欺取財犯行，辯稱：其向
    丙○○商借第一會應得之會款，一會五十八萬元，另一會六十萬元，其已清償其
    中十萬元，另積欠一百零八萬元，有開立二紙支票與丙○○。又因丙○○有參加
    上開第二會互助會共三會，其以代繳第二會會款之方式抵償積欠丙○○之一百零
    八萬元欠款，嗣因有會員倒會，其又要代丙○○繳三會會款，無力繼續維持該第
    二會互助會，始於八十六年四月間宣布停會。而於倒會後，即與活會會員達成協
    議，自八十六年四月二十日起至八十七年六月二十日，以每月繳付一萬六千元之
    方式，償還活會會員已繳付之會款，均依照協議內容履行，並無詐欺之犯意等語
    。
四、經查：
  (一)證人陳健龍於原審訊問時具結證稱：「（問：八十三年九月五日被告開始召集之
    互助會有否參加？）有參加，我在第三會就標起來了」、「有按時交會款，不知
    是否有人倒會或未交會錢」等語（見原審卷第九十四頁）；證人張秀娟於原審訊
    問時具結證稱：「（問：以前是否有參加甲○○的互助會？）之前也有參加。八
    十三年、八十四年的會我都有參加，... 八十三年的會我是倒數十會標起來，標
    金有收到，會有繼續交」等語（見原審卷第一一五頁），顯見被告甲○○所召集
    之第一會互助會有正常運作，且有將標金交與得標會員，並無冒標、挪用會款情
    事。參以告訴人丙○○於偵查中指稱：「八十五年十一月五日尾會時我要向她（
    甲○○）收會錢，她卻說沒錢，當初有一會李女向我借標說尾會一併給我，屆期
    也沒有給我，只有簽發五十萬及五十八萬支票二紙給我」等語（見台灣板橋地方
    法院檢察署八十七年度偵字第二○一四七號案卷第十六頁反面），足認被告甲○○向告訴人丙○○借標一會之事屬實，且確係經過告訴人丙○○之同意，並於該
    會結束後，被告甲○○確有簽發共計一百零八萬之支票交付丙○○，自難僅因被
    告甲○○週轉困難即認其向告訴人丙○○及其他活會會員收取會款係出於不法所
    有之意圖。
  (二)告訴人丙○○於原審訊問時陳稱：「（八十四年十二月之第二會於何時由被告代
    你交？）八十五年十一月五日結算被告欠我一百零八萬，自十一月二十日即由被
    告代我交，交到八十六年的三月，前面的均是我自己交的」等語（見原審卷第五
    十二頁反面），是被告甲○○係在八十五年十一月五日第一會結束時，始向告訴
    人丙○○提議以代繳第二會會款之方式抵償第一會互助會積欠之一百零八萬。又
    上開第二會係在八十四年十二月召集，即早在第一會結束將近一年之前就已召集
    ，實難認被告甲○○於八十四年十二月時即預見其將於八十五年十一月間積欠告
    訴人丙○○會款，而早在一年前，使告訴人丙○○陷於錯誤參加第二會互助會，
    可見告訴人丙○○應係出於自願參加上開第二會互助會。再者，被告確實在第二
    會宣布停會之前，代告訴人丙○○代繳三會活會會款一節，亦為告訴人丙○○陳
    明無誤，倘若被告甲○○確有不法所有之意圖，又何須代告訴人丙○○繳付會款
    ？
  (三)被告甲○○雖自承因有會員倒會，且又要代丙○○繳三會會款，其無力繼續維持
    該第二會互助會，始於八十六年四月間宣布停會等情，惟被告於宣布停會時，立
    即與會員協商，表明願自八十六年四月二十日起至八十七年六月二十日止，共計
    十八次，每次繳付一萬六千元予活會會員，此有同意書一紙在卷可參（見二○一
    四七號偵查卷第二十頁），顯見被告雖宣布停會，仍積極處理後續會務。又被告
    與告訴人丙○○、郭淑卿雖就第二會停會後之會款繳付情形有所爭執，觀諸告訴
    人丙○○於偵查中先指稱：「八十六年間她說要停會，：：：她從八十六年四月
    二十日起至八十七年六月二十日止每月還我四萬八千元，因我有三會，但從八十
    七年七月二十日起，她就沒有還我錢」等語（見二○一四七號偵查卷第十六頁反
    面至第十七頁），於原審訊問時先陳稱：「（問：自八十六年四月開始那一期未
    給？）八十六年七、八、九月全部均未給，前面均有給，八十六年十月我即自己
    去找洪太太要」等語（見原審卷第二十三頁），嗣後又改稱：「第二個會被告應
    自八十六年四月二十日收死會每月給我四萬八千元，前面我均有拿到，到八十六
    年十一月時被告要我向洪太太拿，所以自八十六年四月到十月，每月我有收到四
    萬八千元，自八十六年十一月開始洪太太每月給我二萬元，到八十七年六月洪太
    太均有付二萬元與我，共向洪太太拿二十萬，被告部分沒有給我」等語（見原審
    卷第五十三頁），於原審八十八年六月四日訊問時復庭呈明細表，記載被告自八
    十六年四月二十日起至同年十月二十日止共計八次均有給付，此後於八十六年十
    二月二十日、八十七年三月二十日、四月二十日、五月二十日則給付五千元至七
    千元不等之金額，有該明細表一紙在卷可參（見原審卷第六十二頁），其先後指
    述之欠款內容並不一致，且縱如告訴人丙○○提出之明細表所載，被告自八十六
    年四月二十日起連同死會會員洪太太每月給付二萬元部分，亦已給付告訴人鍾鳳
    相當金額，倘被告於成立互助會之初即有不法所有之意圖，又何須在宣布停會後
    積極處理後續會務，償還活會會員會款？
  (四)告訴人乙○○於偵查中指稱：「八十六年十一月二十日開始由死會會員每月還我
    一萬六千元，已清償完畢，但八十六年四月二十日至十月二十日被告都未還我錢
    ，尚欠我十萬元」等語（見二○一四七號偵查卷第三十頁正面），其於原審訊問
    時先指稱：「八十六年四月結束時被告臨時通知我，我有簽同意書，被告每月要
    給我一萬六千元，在八十六年十一月到八十七年六月要我找死會會員收會錢，八
    十六年四月到八十六年十月間，被告有時給我幾千元，我結算後，被告尚欠我十
    萬元」等語（見原審卷第五十三頁反面、第五十四頁），嗣後改稱：「剩下的有
    時五千元，有時八千元，被告尚欠我十幾萬元」等語（見原審卷第七十七頁反面
    ），嗣又於八十八年九月十四日庭呈書狀記載：「還欠會腳乙○○十四萬六千元
    」（見原審卷第一○○頁）等語，其先後指述積欠會款之數額亦不一致。而依被
    告甲○○於八十八年六月四日庭呈對帳明細表二紙（同偵查卷第四十三頁、第四
    十四頁），表示其與告訴人乙○○之間債務業經會算結清，其已無積欠告訴人郭
    淑卿任何款項。而經原審提示上開對帳明細表後，告訴人乙○○陳稱：其中一張
    係其書寫（即二○一四七號偵查卷第四十三頁），另一張記載一四○六八○元（
    即同上偵查卷第四十四頁）係被告欠她的錢（見原審卷第七十七頁反面）。可見
    被告於八十六年四月間宣布停會之後，仍積極處理會務，會算並陸續清償活會會
    員會款，自難認被告於成立互助會之初，即有不法所有之意圖，而有何詐欺之犯
    意。
  (五)雖被告甲○○於偵查中坦承自八十四年底開始因要繳會錢及貸款而週轉不靈（見
    二○一四七號偵查卷第七十五頁反面），第一會於八十四年五、六月間及七、八
    月間有二死會會員未繳會款而倒掉等情，然其仍勉力週轉至八十六年四月間不得
    已始宣布倒會，且於倒會後立即與活會會員商議清償情事，均已詳述於前。又關
    於其簽發與告訴人丙○○之二張支票，一張為八十五年十一月十日面額五十萬元
    ，一張為八十五年十一月二十三日面額五十八萬元（見二○一四七號偵查卷第十
    九頁），被告辯稱確實有要償還告訴人丙○○，其當時尚有參加別人的互助會，
    想要標下來，可以有三、四十萬元，但未標到，又其配偶退休領取退休金一百多
    萬元，並提出互助會單及其配偶於八十五年十二月十三日自台北市金銀珠寶商業
    同業公會退休且領取退休金之證明，且經其配偶杜紀忠證述屬實（見本院八十九
    年五月二十九日訊問筆錄）為證，以說明開立上述支票，並非拖延搪塞，且亦有
    償還丙○○款項，不過丙○○沒有將支票還給她等語。查依告訴人丙○○前述(三)
    所稱及其供陳：八十六年四月二十日時，會算被告尚積欠七十五萬元（見原審卷
    第五十二頁反面、本院八十九年五月八日訊問筆錄），被告於八十六年四月會算
    過後復又償還其相當金額，亦如前述。則姑不問被告是否標得會款及將其配偶之
    退休金用於清償互助會債務，其確有償還告訴人丙○○款項甚為明顯。被告所謂
    簽發的二張支票有意兌現，應屬實在。另參以被告簽發使用支票數年，並未被拒
    絕往來，有其提出彰化商業銀行支票存款明細帳可稽，告訴人丙○○亦供稱數年
    來均與被告有金錢往來，也拿過被告的支票，沒有退過票，跟會也跟很久（見本
    院八十九年五月二十九日訊問筆錄），益見告訴人加入被告本件二會互助會係基
    於長期往來所建立之互信。告訴人等參加被告本件二會互助會，第一會在途中有
    二位死會會員倒會，被告雖有週轉困難的情形，自忖仍能夠應付，而繼續維持，
    又召集第二會互助會，延續第二會一年餘始宣告倒會，並於倒會後，立即處理欠
    款債務，若謂有詐欺犯意，何以如此為之？實難謂被告明知互助會已無法進行，
    並已有中途停標的預見，而有詐欺犯意。
  (六)查一般人參加互助會，或為儲蓄，或為資金週轉，成立互助會之會首及會員應有
    此認識，亦即具有一定之風險。本件被告甲○○召集上開二互助會係為資金週轉
    之用，第一會除向告訴人丙○○借標外，該會已順利結束，第二會雖於八十六年
    四月二十日宣布停會，但亦進行將近一年半，該二個互助會並無任何冒標、挪用
    會款之情事，且宣布停會之後被告仍按照同意書之內容陸續償還活會會員會款已
    如上述，是被告於召集上開互助會時或屬資金週轉困難之狀態，尚難以此即認其
    有何不法所有之意圖，或施用何詐術，否則凡屬資金週轉困難之人均不能成立互
    助會或參加互助會？綜上所述，雖被告與告訴人丙○○、郭淑卿之間，就是否仍
    積欠會款，積欠款項多少仍有爭執，然非能以此推論被告有不法所有之意圖。揆
    諸前揭說明，被告所為核與詐欺罪之構成要件不符，尚難僅憑被告於八十六年四
    月二十日宣布停會，遽對被告論以詐欺罪責。此外復查無其他積極證據足以證明
    被告有何如公訴人所指之詐欺犯行，自不能證明被告犯罪。
五、原審依調查證據之結果，斟酌全辯論意旨，認被告犯罪不能證明，依法為無罪之
    諭知，核無不合。公訴人上訴認被告於明知互助會無法繼續進行之情形下，故意
    不告知活會會員，仍向活會會員收取會款，又於召集第二會時，亦未告知會員第
    一會已遭部分會員倒會，且須負擔告訴人三會之會款，已預見中途停標等，關此
    各情，均已於前詳述，並不可採。其上訴為無理由，應予駁回。
據上論斷，應依刑事訴訟法第三百六十八條，判決如主文。
本案經檢察官李進誠到庭執行職務。
中      華      民      國    八十九    年      六      月    二十三    日
                              臺灣高等法院刑事第十一庭
                                  審判長法  官  楊  照  男
                                        法  官  楊  炳  禎
                                        法  官  王  詠  寰
右正本證明與原本無異。
不得上訴。
                                        書記官  駱  麗  君
中      華      民      國    八十九    年      六      月    二十六    日


司法院資訊處製作；財團法人民間司法改革基金會備份。
